【裁判字號】    95,台上,750
【裁判日期】    950216
【裁判案由】    貪污等罪
【裁判全文】
最高法院刑事判決              九十五年度台上字第七五０號
    上  訴  人  台灣高等法院台南分院檢察署檢察官
    上  訴  人
    即  被  告  己○○
                        7號
    選任辯護人  賴鴻鳴律師
                黃俊達律師
                莊信泰律師
    上  訴  人
    即  被  告  甲○○
                        0號
    被      告  丁  ○
                        191.
                丙○○
                        102.
                庚○○
                        街16.
                辛○○
                        20號.
                癸○○
                戊○○
                        之2號.
                乙○○(原名吳.
                壬○○
                        6號（另案在監執行）
上列上訴人等因被告等貪污等罪案件，不服台灣高等法院台南分
院中華民國九十三年十二月二十日第二審判決（九十二年度上訴
字第二八號，起訴案號：台灣台南地方法院檢察署九十年度營偵
字第一二０九、二０九九號），提起上訴，本院判決如下：
    主  文
原判決撤銷，發回台灣高等法院台南分院。
    理  由
本件原判決撤銷第一審之科刑判決，改判依牽連犯之規定從一重
論處上訴人即被告己○○依據法令從事公務之人員，連續經辦公
用工程，收取回扣罪刑。及依牽連犯之規定從一重論處上訴人即
被告甲○○共同連續依據法令從事公務之人員，對於主管之事務
，明知違背法令，直接圖其他私人不法利益，因而獲得利益罪刑
。被告壬○○連續關於違背職務之行為，交付賄賂，免刑。並改
判諭知被告丁○、丙○○、庚○○、辛○○、癸○○、戊○○、
乙○○（原名吳信桯）均無罪，固非無見。
惟查(一)原判決認定上訴人即被告己○○犯有貪污治罪條例第四條
第一項第三款經辦公用工程收取回扣罪刑，係依被告壬○○之供
述為據；但壬○○因供述己○○之犯罪事證，經原審依證人保護
法第十四條第一項之規定，獲邀免除其刑之寬典，為擔保其供述
之真實性，尤待補強證據以資補強。查壬○○於偵查中供述「於
民國八十三年己○○當選鄉長，我去鄉公所找他，我說不會讓他
吃虧，以後工程給我承包，以後有工程他會通知我，我把三家廠
商名單給他，這些廠商名單有的是我自己的如瑞華、海華，有些
借來的如正丰、龍鶴、力新、堯壹、建合、尚曄、唐龍、圳億。
我自八十三年承包北門鄉公所以來約承包新台幣（下同）一億元
的工程，給己○○應是一千萬元左右的回扣，我給己○○工程回
扣，大都在鄉公所拿己○○鑰匙，我開車門放在他車上，或是在
路上遇到他給他的。回扣的錢是從我領的工程款分給他，有時不
是當次給他，累計好幾筆工程款再給他，給鄉長的錢一次約二、
三十萬元，或四十萬元」等語，核於審理中所供：「給鄉長己○
○一成回扣如偵查中所言。有時向己○○拿車子之鑰匙去開他的
車，並把錢放在車上，大部分是放司機座下，錢有時用信封包有
時用紙包，均是現金。我開車在路上碰到他的汽車，我就把他的
車子攔下來，把錢丟進車內就離開。均是過一段時間後，就會彙
算承包北門鄉公所工程款，再將一成回扣交給己○○，每次均是
我主動將回扣交給他，己○○不曾主動向我索取回扣，也不曾透
過他人向我索取回扣。我做的工程總計有二億五千九百四十六萬
八千八百元，一成回扣有二千五百九十四萬多元。每次多的給過
三百萬元，少的也有給過十萬元。」等語未盡相符；就回扣金額
之供述，尤有重大之出入，其供述顯有瑕疵。且其所供回扣之金
額無論為一千萬元或為二千五百九十四萬六千八百八十元，均乏
補強證據以資佐證。原審未調查其他補強證據，徒以壬○○之供
述為己○○論罪之依據，調查職責，尚有未盡。又原判決認己○
○係於八十三年三月始就任鄉長（見原判決第十頁），卻將八十
三年二月八日、同年二月二十六日開標之玉港村排水擋土牆工程
、蚵寮漁村民俗文物館迴廊油漆及屋頂工程，認係己○○收取回
扣之項目，併有可議。(二)按行為後法律有變更者，適用裁判時之
法律，但裁判前之法律有利於行為人者，適用最有利於行為人之
法律，刑法第二條第一項定有明文；即對於犯罪行為之處罰，以
依裁判時之法律論處為原則，依裁判前之法律論處為例外，惟此
例外情形，必須裁判時之法律與行為時之法律均有處罰之明文，
始有比較新舊法而適用最有利於行為人法律之可能。原判決關於
己○○、甲○○部分，論處連續依據法令從事公務之人員，對於
監督之事務圖利罪，於理由欄說明：己○○、甲○○前揭連續貪
污圖利行為期間為自八十三年初起迄九十年初止，其行為之時為
舊法，但裁判時法律業已修正公布，修正後之新法將圖利罪之構
成要件，已修正為「對於主管或監督之事務，明知違背法令，直
接或間接圖自己或其他私人不法利益，因而獲得利益」，於九十
年十一月七日公布施行，自同年月九日生效，兩相比較，自以修
正後之現行貪污治罪條例第六條第一項第四款關於圖利罪為有利
於行為人等語。但對於己○○、甲○○之上開圖利行為，其主觀
上如何有違背何法令之明知，而該當於上開構成犯罪之事實，未
見審認敘明，致本院無從為適用法律當否之判斷，自有未洽。(三)
犯罪事實依證據認定之，所謂證據，須適於為被告犯罪事實之證
明者，始得採為斷罪資料。原判決第六頁事實欄、第三九頁理由
欄均謂己○○、甲○○圖利廠商之不法利益為非法發包工程金額
之二成等語。但壬○○於原審證稱「二億多（工程款）我扣除回
扣之後，大約賺二千多萬元」，準此以觀，壬○○以得標價格之
一成致送回扣，一成為利潤。而一般工程之施作，大皆將合理之
利潤加計於工程款中。原審未深入調查，遽將工程款之二成俱視
為不法利益，同有調查職責未盡之違誤。(四)有罪判決之事實一欄
，為判斷其適用法令當否之準據，法院應依職權將與論罪科刑有
關之事實，翔實記載，然後於理由內逐一說明其憑以認定之證據
，並使事實認定與理由說明，互相適合，方為合法。原判決第五
頁事實欄謂「甲○○承己○○之命，辦理如附表二至九所示（指
丁○、丙○○、庚○○、辛○○、癸○○、戊○○、乙○○等人
）之各項工程之招標及發包業務時，僅通知被指定之壬○○等人
前來一次領取三份標單」等語。但理由中又引敘辛○○之供述「
甲○○雖然只通知我一人，但領取標單時我都會帶領二人陪同我
去各領一支，再依照所指定之廠商由我到不同銀行購買支票或郵
局匯票，由我一人投寄三支標單。」；庚○○亦證稱：甲○○只
通知我一家去領標等語（見原判決第二八、二五頁）；被告癸○
○、王信雄於調查中亦供明：其每次均按規定只領取一份標單（
見調查卷第一一六、一四九頁），原判決有事實認定與理由說明
不相一致之違誤。(五)原判決認定「甲○○承己○○之命，辦理工
程之招標及發包業務，僅通知被指定之壬○○等人前來一次領取
三份標單，任由壬○○等人借用陪標廠商之名義，進行形式之假
競標比賽，於製作比價開標紀錄時，明知該工程均係壬○○、丁
○、丙○○、庚○○、辛○○、癸○○、戊○○、吳信桯等借用
人頭進行比價，並無三家廠商進行比價之事實，竟將三家廠商進
行比價之不實事項連續登載於其職務上所掌之比價紀錄表上，而
論處己○○、甲○○刑法第二百十三條之犯行（見原判決第三七
、四二頁）。如上開論述無訛，則丁○、丙○○、庚○○、辛○
○、癸○○、戊○○、乙○○等人提供陪標之廠商供甲○○將之
登載於其職務上所掌之比價紀錄表上，彼此之間是否互有犯意之
聯絡與行為之分擔，攸關共犯事實之認定與法律之適用，即有審
究之必要。以上違誤或為上訴人等上訴意旨所指，或為本院依職
權調查之事項，應認原判決有撤銷發回更審之原因。又犯罪事實
之記載方法，或以文字敘述，或列表方式記載，或兩者併用，均
無不可。原判決以文字敘述及列表並用。但原判決附表二編號四
至五十六號，得標廠商及陪標廠商均載為「海華」，部分附表多
未列明陪標之廠商者，案經發回，於審理時併應注意及之。
據上論結，應依刑事訴訟法第三百九十七條、第四百零一條，判
決如主文。
中    華    民    國  九十五  年    二    月   十六   日
                      最高法院刑事第五庭
                          審判長法官  莊  登  照
                                法官  洪  明  輝
                                法官  黃  一  鑫
                                法官  林  秀  夫
                                法官  徐  昌  錦
      本件正本證明與原本無異
                                      書  記  官
中    華    民    國  九十五  年    二    月  二十一  日
                                                      Ｑ


司法院資訊處製作；財團法人民間司法改革基金會備份。
